最高法院刑事判決　　　　　　九十四年度台上字第三九五四號
　　上　訴　人　乙○○
　　　　　　　　　　　　48之.
　　　　　　　　甲○○
　　　　　　　　　　　　二街1.
　　共　　　同
　　選任辯護人　林瑑琛律師
上列上訴人等因違反槍砲彈藥刀械管制條例案件，不服台灣高等
法院台南分院中華民國九十一年九月二十六日第二審更審判決（
九十一年度上更(一)字第二五０號，起訴案號：台灣嘉義地方法院
檢察署八十八年度偵字第一九二三號），提起上訴，本院判決如
下：
    主  文
原判決撤銷，發回台灣高等法院台南分院。
    理  由
本件原判決認定：上訴人乙○○與其妻甲○○基於概括之共同犯
意聯絡，於民國八十七年九月間，在嘉義縣六腳鄉正義村下雙溪
八十七號後方承租蠶舍內，因製造煙火，而未經許可，持有如原
判決附表一編號七所示黑色火藥一百七十公斤。復於八十七年十
二月底，向蔡憲和承租台南縣後壁鄉嘉田村上茄苳一號國豐企業
股份有限公司（下稱國豐公司）部分廠房，與甲○○共同製造煙
火，而未經許可，持有如原判決附表二編號一所示黑色火藥二百
公斤。嗣於八十八年一月十九日上午十一時許及二月二十四日下
午五時許，分別為警在上址查獲等情。因而撤銷第一審諭知上訴
人二人無罪之判決，改判論其二人以共同連續未經許可，持有彈
藥之主要組成零件罪，乙○○（累犯）處有期徒刑捌月，併科罰
金新台幣伍萬元；甲○○處有期徒刑柒月，併科罰金新台幣參萬
元，並諭知罰金如易服勞役之折算標準，扣案之黑色火藥一百七
十公斤、二百公斤均沒收，及諭知甲○○緩刑參年，固非無見。
惟查：(一)、九十二年二月六日公布修正之刑事訴訟法為保障被告
之反對詰問權，排除具有危險性之傳聞證據，以求實體真實之發
現，於該法第一百五十九條第一項明定被告以外之人於審判外之
言詞或書面陳述，除法律有規定者外，不得作為證據。又該法九
十二年九月一日修正生效之前，法院就被告本人之案件調查共同
被告時，仍須使該共同被告立於證人之地位，踐行人證之法定調
查程序，藉以保障被告本人之詰問權。原判決採用共同被告乙○
○於警詢時供稱：「（你與多少位工人在國豐公司內製造煙火？
）只有我與我太太甲○○二人」等語，執為被告甲○○論罪之主
要證據之一（見原判決第五頁）。但乙○○並未經法院轉換為證
人，踐行人證之法定調查程序，乙○○上開供詞，屬被告以外之
人於審判外之陳述，按諸前開說明，除有刑事訴訟法第一百五十
九條第二項之除外情形，或符合同法第一百五十九條之一至之五
所規定得為證據者外，不得作為證據。原判決未說明其符合何項
法律之規定，逕採為論罪之依據，難謂適法。(二)、鑑定之經過及
其結果，應命鑑定人以言詞或書面報告；前開規定，於法院囑託
機關鑑定時準用之，刑事訴訟法第二百零六條第一項、第二百零
八條第一項規定甚明。上訴人乙○○於原審辯稱：其僅製造節慶
用煙火，並未製造彈藥，扣案之黑色火藥經送鑑定，證實為市售
煙火類火藥成分，屬低爆藥，其威力與槍砲使用之彈藥爆炸威力
有別等語。原判決則採用內政部警政署刑事警察局（下稱刑事警
察局）九十一年七月九日刑偵五字第０九一０一七二四０九號函
所示意見，認扣案之黑色火藥檢出煙火類火藥成分，而煙火類黑
色火藥，可供改造子彈、土製爆裂物之裝填物用，其最大爆速約
為每秒五百公尺，如在最具威力的適當距離引爆，就火藥特性及
爆炸傷害效應，其具有爆發性與破壞力，可瞬間將人及物殺傷或
毀損；至原廠製造之爆竹、煙火成品或半成品，因係市售商品，
供民俗節慶之正當用途，若無加工、改（製）造成具有殺傷力或
破壞性之爆裂物，則非槍砲彈藥刀械管制條例所管制之彈藥（見
原判決第四、八頁）。但原審法院前函請嘉義縣警察局朴子分局
派員將扣案物品取樣檢送刑事警察局鑑定，據覆稱因扣案物品已
被國豐公司領走無從取樣云云（見原審更(一)卷第四十二、四十九
、五十六頁）。是刑事警察局並未再就實物取樣引燃，上開函示
意見僅記載鑑定之結果，並未記載鑑定之經過，另扣案之黑色火
藥，依其所含市售煙火類火藥成分之比例，是否具有該函所稱之
爆發性與破壞力，而足供組成彈藥之用，該函亦未加以說明，於
法尚有未洽。又裝填相同煙火類火藥之爆竹、煙火成品或半成品
，既非屬槍砲彈藥刀械管制條例所管制之彈藥，何以尚未裝填之
煙火類火藥係屬彈藥之主要組成零件，原判決未為必要之論述，
亦嫌理由欠備。上訴意旨執以指摘，非無理由，應認原判決仍有
發回更審之原因。
據上論結，應依刑事訴訟法第三百九十七條、第四百零一條，判
決如主文。
中　　華　　民　　國　九十四　年　　七　　月　二十二　日
                      最高法院刑事第七庭
                          審判長法官  林　增　福
                                法官  邵　燕　玲
                                法官  張　清　埤
                                法官  陳　世　雄
                                法官  陳　朱　貴
      本件正本證明與原本無異
                                      書  記  官
中　　華　　民　　國　九十四　年　　七　　月　二十七　日
                                                      Ｅ
